行　政　法　院　判　決　　　　　　　　　　　　　八十七年度判字第二六九二號
　　原　　　告　甲○○
　　訴訟代理人　羅炘沂律師
　　被　　　告　台北市大安區戶政事務所
右當事人間因戶政事件，原告不服內政部中華民國八十六年十一月十一日台內訴字
第八六○三五五七號再訴願決定，提起行政訴訟，本院判決如左︰
　　主  文
原告之訴駁回。
　　事  實
緣原告原姓名黃廣潔，居住香港，民國七十六年四月九日來台設籍，八十一年三月十
日以特殊原因改名為甲○○，並換發國民身分證在案，八十三年六月十七日被告依據
台北市政府民政局八十三年六月九日北市民四字第一四九○○號函轉刑事警察局八
十三年五月三十一日刑際字第一二八一○號函撤銷原告戶籍登記及國民身分證，並以
八十三年六月二十日北市安戶字第一五四一八號簡便行文表將撤銷國民身分證事宜通
知原告，同時請原告將國民身分證繳回，原告不服，提起訴願，經台北市政府以八十
三年九月二十一日府訴字第八三○四六三四三號決定駁回。嗣原告因違反證券交易法
，處有期徒刑一年六月，已於八十五年八月十六日服刑期滿，原告持台灣台北監獄出
監證明書，於八十五年九月二十六日向被告申辦戶籍遷入登記，被告以八十五年十月
四日北市安戶字第三○○九三號函復略以：「．．．二查本所民國八十五年八月六日
接獲台灣台北監獄八十五年七月三十一日北監璧總籍字第六九三六號黃廣潔之入監通
報單，即於翌日具函向獄方敘明黃先生戶籍已於民國八十三年六月十七日撤銷登記，
本所深表歉意。三黃先生申請遷入登記乙節，仍請依規定向內政部警政署入出境管理
局申請恢復在台戶籍，俟核准後，憑載有『准予恢復在臺戶籍』之入出境證副本始可
辦理。是時可提具房屋所有權證明文件正本．．．至本所辦理遷入登記及請領國民身
分證。」否准遷入登記之申請，原告不服，提起訴願、再訴願，遞遭決定駁回，遂提
起行政訴訟，茲摘兩造訴辯意旨於次：
原告起訴意旨略謂︰一、原告係依中華民國政府所發公文書所載向被告申請戶籍遷入
登記，被告卻以原告不知且毫無根據之「．．．二、查本所民國八十五年八月六日接
獲台灣台北監獄八十五年七月三十一日北監璧總籍字第六九三六號黃廣潔之入監通報
單，即於翌日具函向獄方敘明黃先生戶籍已於民國八十三年六月十七日撤銷登記，因
獄方未能及時更正出監證明書，致日前黃先生持出監證明書申請遷入登記未果，本所
深表歉意。」為由，拒絕原告之遷入戶籍登記申請，已屬誤謬。二、查內政部警政署
入出境管理局境忠字第一九五五三號函知台北市政府民政局之主旨乃：「黃廣潔因
在美重大販毒被美通緝，本局已撤銷其入境證副本，請轉知所屬撤銷其戶籍登記及國
民身分證惠復」，並無隻字片語談及其係依國人入境短期停留長期居留及戶籍登記要
點第七點第一項、第三項規定「撤銷或註銷再訴願人戶籍登記」之理由，則被告於其
理由欄第一項引用上開作業要點及戶籍法第三十七條之規定作為不准原告戶籍遷入登
記之理由，即有違誤。三、又上開「黃廣潔因在美重大販毒通緝」之理由，業經我國
司法單位調查卷證後，判決原告無罪在案，乃被告及內政部警政署入出境管理局基於
駝鳥心態，於原告一再申訴之過程中竟謂：「．．．該案雖經法院判無罪，惟檢察官
不服上訴中，．．．請補販毒案上訴後之結案證明再議」，置原告之基本人權於不顧
。四、按「具有中華民國籍者，為中華民國國民。」（憲法第三條），「人民有居住
及遷徙之自由。」（憲法第十條）「人民之生存權、工作權及財產權，應予保障。」
（憲法第十五條）「凡人民之其他自由及權利，不妨害社會秩序、公共利益者，均受
憲法之保障。」（憲法第二十二條），查：(1)原告自七十六年四月即盡憲法第二十條
服兵役之義務，並依法在台設籍生活居住，取得中華民國國籍及設籍，迄八十三年突
遭內政部警政署入出境管理局以莫須有之理由剝奪原告之國籍及設籍權利，迄今原告
在中華民國境內，既無戶籍，亦無國民身分證、護照，上開憲法所賦基本權利，全遭
剝奪。(2)國人入境短期停留長期居留及戶籍登記作業要點第七點第一項、第三項之規
定，係行政規定，依法牴觸憲法及法律規定者無效，且原告被撤銷入境之理由根本不
存在，已如上述，被告據違法、違憲之行政命令駁回原告之請求，亦無依據。(3)原告
停留在台時間已經十年，且以久居中華民國境內台灣之意思久居，自八十三年以來，
即如人球，毫無身分的在台居留，又豈是一泱泱大國照顧國民應有態度﹖五、為此請
體察原告困境，判決將再訴願決定、訴願決定及原處分均撤銷等語。
被告答辯意旨略謂︰一、原告訴稱八十五年六月十六日自台灣台北監獄執行期滿釋放
，持該監獄所核發之出監證明書向被告申辦遷入登記遭拒。查被告於撤銷原告戶籍後
，以八十三年六月二十日北市安戶字第一五四一八號簡便行文表告知原告繳回國民身
分證內容，原告顯已知悉戶籍已被撤銷（即自始不存在）之事實，既無戶籍當無遷徙
情事。次按內政部八十三年一月十九日台內戶字第八三七三二一四號函頒之「監所收
容人戶籍管理作業規定」第三點：戶政事務所接獲「入監通報單」後，應設簿登記列
管，並以浮籤於收容人戶籍登記簿記事欄內註記收容起訖日期，俟接到「出監所證明
書」副本後，即行撕除，並於列管簿註記出監所日期。如「查無收容人戶籍」或戶籍
登記事項不符，應函請監所查明補正。被告接獲台北監獄有關黃廣潔（甲○○之原姓
名）之入監通報單，翌日即依規定具函檢附相關之除戶資料向獄方敘明原告戶籍已撤
銷登記在案。是以訴稱憑中華民國政府核發之公文書（出監證明書）向被告申報遷入
登記遭拒部分，僅係獄方未能及時更正出監證明書內容所至，併予闡明。二、查原告
在台並無戶籍，戶政機關憑內政部警政署入出境管理局所核發「准予申報戶籍」之中
華民國台灣地區入境證副本（入字第三一○一○三一五號）為戶籍登記之依據；卷
查八十三年六月三日內政部警政署入出境管理局函台北市政府民政局旨述：「原告因
在美重大販毒被美通緝，本局已撤銷其入境證副本，請函知所屬戶政事務所，撤銷其
戶籍登記及國民身分證」等語，被告奉上級機關函示，就業務職掌本於職權，概現行
有國人入出境定居、設籍事項均依「國人入境短期停留長期居留及戶籍登記作業要點
」第十二點規定為之，準此依同規定撤銷原告戶籍登記部分，內政部警政署入出境管
理局毋須於文內書明依何規定為之，爰依行為時之戶籍法第三十七條規定「戶籍登記
事項消滅時應為撤銷登記」，及同法施行細則第三十二條第二項規定撤銷原告戶籍登
記及國民身分證之處分，法理明確。三、原告訴稱取得中華民國國籍及設籍，查原告
原僑居香港，入境事由為「僑胞定居」身分已明，又卷查原告七十六年四月九日在台
初次設籍，其因於「七十五年五月間」涉嫌走私毒品海洛因至美國紐約州，被該州東
區法院通緝乙案，經內政部警政署入出境管理局以八十五年十月九日境忠字第四三五
七六號書函：「．．．二、有關黃先生申報戶籍，因渠前係涉販毒案撤銷戶籍，該案
雖經法院判決無罪，惟檢察官不服上訴中，．．．，請補販毒案上訴後之結案證明再
議。．．．」，顯悉原告所涉販毒案應俟司法單位最終判決結果，以為主管機關內政
部警政署入出境管理局核准原告恢復在台戶籍之依據，是以被告之行政處分或撤銷原
處分應依前開機關（境管局）核發之文件始可據以辦理。為固法理程序與事實，請鈞
院判決駁回原告之訴等語。
　　理  由
按行為時戶籍法第三十七條規定：「戶籍登記事項消滅時，應為撤銷之登記。」又國
人入境短期停留長期居留及戶籍登記作業要點第七點第一項、第三項規定：「在臺灣
地區無戶籍人民申請在臺灣地區長期居留，有左列情形之一者，得不予許可：(一)有事
實足認為有妨害國家安全或社會安定之重大嫌疑者。(二)曾有犯罪紀錄者。．．．」「
有第一項第一款至第七款及前項得不予許可情形之人民，其已許可者，由內政部警政
署入出境管理局（以下簡稱境管局）撤銷其許可，已辦妥戶籍登記者，由境管局通知
戶政機關撤銷或註銷其戶籍．．．」。本件原告原姓名黃廣潔，原住香港，七十六年
四月九日持憑境管局准予申報戶籍之中華民國台灣地區入境證副本（七十六年四月一
日發證，證號：入字第三一○一○三一五號），向台北市松山區戶政事務所申請遷
入登記，七十七年十一月三十日遷入大安區○○里○○鄰○○○路三九○巷二十三號
，八十年十一月十四日住址變更為建安里十一鄰敦化南路一段一八七巷六十三號六樓
，八十一年三月十日以特殊原因（諧音不雅）將姓名變更為甲○○，並換發國民身分
證在案。嗣於八十三年六月十七日被告依據台北市政府民政局八十三年六月九日北市
民四字第一四九○○號函，撤銷原告之戶籍登記及國民身分證，並以八十三年六月二
十日北市安戶字第一五四一八號簡便行文表將撤銷國民身分證事宜通知原告，請其繳
銷國民身分證，原告不服，乃向台北市政府提起訴願，經台北市政府八十三年九月二
十一日府訴字第八三○四六三四三號訴願決定書予以駁回。嗣原告因違反證券交易法
，處有期徒刑一年六個月，台灣台北監獄於八十五年八月十六日執行期滿釋放，原告
後因親洽遷入登記事宜未果，八十五年九月二十六日檢附出監證明書委由律師向被告
申辦戶籍遷入登記，被告以八十五年十月四日北市安戶字第三○○九三號函復略以：
「．．．二查本所民國八十五年八月六日接獲臺灣臺北監獄八十五年七月三十一日北
監璧總籍字第六九三六號黃廣潔之入監所通報單，即於翌日具函向獄方敘明黃先生戶
籍已於民國八十三年六月十七日撤銷登記，因獄方未能及時更正出監證明書，致日前
黃先生持出監證明書申請遷入登記未果，本所深表歉意。三黃先生申請遷入登記乙節
，仍請依規定向境管局申請恢復在台戶籍，俟核准後，憑載有『准予恢復在台戶籍』
之入境證副本始可辦理。是時．．．至本所辦理遷入登記及請領國民身分證。」否准
其遷入登記之申請，原告不服，循序提起行政訴訟，主張如事實欄所載。經查，原告
因涉嫌在美販毒，被美國紐約州東區地方法院通緝，經內政部警政署入出境管理局將
撤銷其入境證副本等情由，以八十三年六月三日境忠字第一九五五三號函知台北市政
府民政局，並請其轉知所屬戶政事務所撤銷其戶籍登記及國民身分證，該局遂以八十
三年六月九日北市民四字第一四九○○號函請被告辦理撤銷事宜。被告乃依據該函撤
銷原告之戶籍登記及國民身分證，並以八十三年六月二十日北市安戶字第一五四一八
號簡便行文表將撤銷國民身分證事宜通知原告，同時請原告將國民身分證繳回。原告
不服，提起訴願，經台北市政府訴願決定駁回在案。原告申報戶籍登記事項既因境管
局撤銷其入境證副本而消滅，被告為撤銷其戶籍登記在案。原告在台已無戶籍登記，
被告自無從為原告辦理遷入登記，則被告否准原告申報遷入登記，核無不合。至台灣
台北監獄之出監所證明書固屬公文書，惟原告之戶籍登記既經撤銷登記在案，自尚難
據之申報遷入登記。另原告主張境管局境忠字第一九五五三號函所載已撤銷原告之
中華民國台灣地區入境證副本，違法、違憲云云。惟本件之原處分係被告八十五年十
月四日北市安戶字第三○○九三號函否准原告遷入登記之申請，當以之為審理範圍，
而境管局之前揭函所載已撤銷原告之中華民國台灣地區入境證副本乙節，並非本件之
原處分，或訴訟標的，爰不予以論述。綜上所述，原告所訴，核無可採，一再訴願決
定，遞予維持原處分，均無不合，原告起訴意旨，難謂有理，應予駁回。
據上論結，本件原告之訴為無理由，爰依行政訴訟法第二十六條後段，判決如主文。
中    華    民    國     八十七      年     十二     月      十八       日
                    行 政 法 院 第 五 庭
                                審 判 長 評  事      廖  政  雄
                                         評  事      黃  璽  君
                                         評  事      沈  水  元
                                         評  事      林  清  祥
                                         評  事      劉  鑫  楨
右  正  本  證  明  與  原  本  無  異
                                         法院書記官  彭  秀  玲
中    華    民    國     八十七      年     十二     月     二十二      日
